臺灣高等法院刑事裁定
                                   110年度毒抗字第1568號
抗  告  人  
即  被  告  朱宏亮



上列抗告人即被告因聲請施以強制戒治案件，不服臺灣基隆地方
法院中華民國110年10月27日裁定（110年度毒聲字第581號），
提起抗告，本院裁定如下：
    主  文
原裁定撤銷，發回臺灣基隆地方法院。
     理  由
一、原裁定意旨略以：聲請人臺灣基隆地方檢察署檢察官以被告
    甲○○（下稱被告）因施用第一、二級毒品案件，前經原審法
    院以110年度毒聲字第284號裁定令入勒戒處所施以觀察、勒
    戒後，被評定為有繼續施用毒品傾向，而聲請裁定令被告入
    戒治處所施以強制戒治乙節，經查有卷附法務部○○○○○○○○附
    勒戒所（下稱新店戒治所）之「有無繼續施用毒品傾向評估
    標準紀錄表」及「有無繼續施用毒品傾向證明書」等資料可
    憑，堪認被告經觀察勒戒後，確有繼續施用毒品傾向無訛，
    是聲請人之本件聲請核無不合，應予准許，爰依毒品危害防
    制條例第20條第2項後段規定，裁定令被告入戒治處所強制
    戒治，期間為6個月以上，至無繼續強制戒治之必要為止，
    但最長不得逾1年等語。
二、抗告意旨略以：被告於入觀察勒戒處所接受勒戒後，經由醫
    師2次評估，然2次評估總結不到5分鐘，即由醫師憑藉被告
    之動態因子與靜態因子，評估其有無繼續施用毒品傾向，此
　　評估事項涉有事實認定有無疏漏、計分有無錯誤，或有無逾
    越給分權限等情，且其考慮與評估事項無關之因素，有專斷
    或濫用權力之嫌，而影響裁定之結果。為此，提出抗告，請
    求撤銷原裁定，更為適法之裁定等語。
三、本院之判斷：
　㈠按觀察勒戒處分執行條例第8條第1項規定：「勒戒處所應注
    意觀察受觀察、勒戒人在所情形，經醫師研判其有或無繼續
    施用毒品傾向後，至遲應於觀察、勒戒期滿之15日前，陳報
    該管檢察官或少年法院（庭）」，依此規定可知對於受觀察
    、勒戒人（下稱受勒戒人）之評估有無繼續施用毒品傾向，
    應以受勒戒人「在所情形」為其評估客體，如有以其他與受
    勒戒人無關之因素，或受勒戒人本身無法控制之因素等作為
    評估客體，即有不當連結之違誤，其所為評估即屬專業判斷
    之濫用。又按專業判斷除有判斷濫用或判斷逾越或違反正當
    程序外，合理性之專業判斷原則上應予尊重；惟專業判斷過
    程中若有應考量之因素而未予考量，或有不應考量之因素而
    予以考量等情事時，即均屬判斷濫用，於法即有未合，此時
    即不得以專業判斷之名，而排除在司法審查之外。
  ㈡查，被告經本件觀察勒戒後，新店戒治所對其評估之結果為
    ：「前科紀錄與行為表現30分」、「臨床評估27分」、「社
    會穩定度7分」，而就「靜態因子」與「動態因子」之小計
    分數，各為「54分」及「10分」，合計總分為64分，綜合判
    斷結果為「有繼續施用毒品傾向」，有新店戒治所110年10
    月12日新戒所衛字第11007015020號函所附「有無繼續施用
    毒品傾向證明書」、「有無繼續施用毒品傾向評估標準紀錄
    表」等在卷可參（見110毒偵260號卷《下稱毒偵卷》第65至66
    頁背面）。又依卷附法務部以民國110年3月26日法矯字第11
    006001760號函頒訂之「有無繼續施用毒品傾向評估標準評
    分說明手冊」之說明為：「受觀察勒戒人入所後，經過2週
    時間的觀察、勒戒，由處所及醫療人員依據其各項紀錄、資
    料及觀察勒戒期間之行為表現，加以評分。在勒戒人入所4
    至6週後，可再做一次評估以做必要之評分修正。每一大項
    （按共計三大項，包括『前科紀錄與行為表現』、『臨床評估』
    及『社會穩定度』）皆有靜態因子與動態因子。先以靜態因子
    分數評分，靜態因子分數總分在60分（含）以上為『有繼續
    施用毒品傾向』；60分以下，與動態因子分數相加，如果總
    分在60分（含）以上，為『有繼續施用毒品傾向』」等語（見
    本院卷第81至90頁），可知在受勒戒人之靜態因子分數60分
    （含）以上，或在靜態因子分數60分以下，而加計動態因子
    分數後，總分在60分（含）以上，即均屬有繼續施用毒品傾
    向。因此，在受勒戒人之靜態因子分數為60分以下時，動態
    因子之分數對於認定受勒戒人有無繼續施用毒品傾向，即具
    關鍵性。本件如上所述，被告之靜態因子分數為54分、動態
    因子分數10分，而經檢視本件「有無繼續施用毒品傾向評估
    標準紀錄表」所載被告之動態因子得分情形，於「前科紀錄
    與行為表現」項下為0分，於「臨床評估」項下之「臨床綜
    合評估（含病識感、動機、態度、就醫意願）」部分5分，
    於「社會穩定度」項下之「入所後家人是否訪視：無」部分
    為5分（見毒偵卷第66頁背面），可見被告本件動態因子中
    有5分，係因「入所後家人無訪視」所致。惟依卷附被告之
    個人戶籍資料所載「婚姻狀況：未婚」、「因父母離婚約定
    由母監護」（見109毒偵701號卷第149頁），另依卷附其全
    戶戶籍資料所載，其母親陳秋香之出生年月為41年4月（見1
    09毒偵701號卷第49頁），年齡已近70歲。按此情況，被告
    之家人究竟有無能力前來訪視被告？非無疑問。何況，被告
    已是成年人，其家人究竟有無前來勒戒處所訪視被告之義務
    ？再者，被告是否有權利要求，乃至於具有控制其家人須前
    來訪視之能力？亦大有疑問。可見此項「入所後家人是否訪
    視」之動態因子因素，從形式上觀察，顯已逸脫被告本身「
    在所情形」可控制之能力範圍，而屬不可歸責於被告之因素
    。尤有甚者，此項動態因子因素對於同屬拘禁於勒戒所內之
    受勒戒人，卻將因「有家人訪視」與「無家人訪視」之外部
    家庭環境差異，而造成差別之評估待遇，不無存有違反憲法
    第7條平等原則之疑慮。是新店戒治所對於被告以「入所後
    家人無訪視」所致之動態因子分數5分，算入被告有繼續施
    用傾向之評估分數內，卻未於本件「有無繼續施用毒品傾向
    證明書」之綜合判斷「詳細說明」欄內（見毒偵卷第66頁）
    ，敘明此項動態因子與被告有繼續施用毒品傾向之判斷間，
    究竟有何關聯性，則新店戒治所對於本件被告認有繼續施用
    毒品傾向之評估，是否存有將不應考量之因素納入考量之判
    斷濫用情形？非無研求餘地。且上開「入所後家人無訪視」
    之動態因子5分，如確屬不當連結而不應列入計算，則被告
    本件靜態因子54分，加計「臨床評估」之動態因子5分，總
    分為59分，依前揭「有無繼續施用毒品傾向評估標準評分說
    明手冊」之說明，係屬無繼續施用毒品傾向，依法即無強制
    戒治之必要，此屬有利於被告之事項，而原審在事證尚有不
    明下，遽予准許檢察官之本件聲請，於法尚有未洽。
四、綜上所述，新店戒治所本件對於被告認有繼續施用毒品傾向
    之評估，疑涉有判斷上之不當連結情事，尚有加以調查之必
    要，原審遽予准許檢察官對被告為強制戒治之聲請，尚有未
    當。是被告之本件抗告為有理由，為兼顧聲請人之補正說明
    機會及被告之審級利益，應由本院將原裁定撤銷，發回原審
    法院詳予調查審認後，再為適當之處理。
據上論斷，應依刑事訴訟法第413條前段，裁定如主文。　　
中　　華　　民　　國　 110　　年　　11　　月　　19　　日
                  刑事第二十二庭審判長法  官  王美玲
                                      法  官  葉韋廷 
                                      法  官  陳銘壎 
以上正本證明與原本無異。
不得再抗告。 
                                      書記官  吳思葦
中　　華　　民　　國　 110　　年　　 11 　月　　19　　日